【裁判字號】    88,重上,395
【裁判日期】    890411
【裁判案由】    遷讓房屋
【裁判全文】
臺灣高等法院民事判決  八十八年度重上字第三九五號
      上  訴  人  庚○○
                  順發企業股份有限公司
      法定代理人  陳錦珠
      共      同
      訴訟代理人  黃景安律師被
      上  訴  人  己○○      住台北市○○區○○街五九巷廿之三號
                  壬○○○    住台北市○○區○○路一段廿四巷十七號
      共      同
      訴訟代理人  林永頌律師
                  辜郁雯律師
                  尤伯祥律師
右當事人間請求遷讓房屋事件，上訴人對於中華民國八十八年八月十三日臺灣臺北地
方法院八十七年度重訴字第二一七號第一審判決提起上訴，本院判決如左：
    主    文
原判決關於命上訴人庚○○或順發企業股份有限公司應給付被上訴人之金額及利息超
過如附表所示部分，及該部分假執行之宣告均廢棄。
右廢棄部分，被上訴人在第一審之訴及假執行之聲請均駁回。
其餘上訴駁回。
第二審訴訟費用由上訴人負擔。
    事    實
甲、上訴人方面：
一、聲明：(一)原判決廢棄。(二)駁回被上訴人在第一審之訴及假執行之聲請。
二、陳述：除與原判決記載相同者外，補稱略以：被上訴人拒絕出租系爭房屋為權利
    之濫用，顯非為共有人全體之利益起訴。
乙、被上訴人方面：
一、聲明：駁回上訴。
二、陳述：除與原判決記載相同者外，補稱略以：被上訴人拒絕出租系爭房屋，係正
    當行使所有權，無權利濫用可言。縱有故意妨害其他共有人行使權利，受損害者
    係其他共有人而非上訴人。
    理    由
一、被上訴人主張：上訴人庚○○向被上訴人及訴外人戊○○、甲○○、丁○○、丙
    ○○、辛○○、乙○○、周王清花承租被上訴人等共有之坐落台北市○○區○○
    段二小段四八一、四八二號土地上門牌台北市○○○路○段一之一號一樓、四─
    八樓房屋  (以下併簡稱系爭房屋)，租期自八十一年一月一日起至八十六年十二
    月三十一日止，租金由被上訴人及其他共有人等各按應有部分比例收取。被上訴
    人於租期屆滿前之八十五年六月三日、八十六年十月十五日通知上訴人，表明於
    租期屆滿不再續租，詎上訴人於租期屆滿後拒不搬遷。為此本於對系爭房屋之共
    有權，依租賃契約終止後之返還租賃物請求權，請求上訴人庚○○將系爭房屋遷
    讓返還被上訴人及其他共有人全體，並依租約第十三條約定，請求庚○○給付如
    原判決附表二所示之違約金。又上訴人順發企業股份有限公司 (以下簡稱順發公
    司) 自八十七年一月一日起無權占有系爭房屋，為此本於所有權，請求上訴人順
    發公司如原判決附表一所示賠償相當於租金之損害或返還不當得利如原判決附表
    一所示。上訴人則以：系爭房屋原共有人周王清花於八十六年六月九日死亡，所
    遺應有部分由被上訴人己○○與訴外人辛○○、乙○○共同繼承而公同共有，就
    該周王清花所遺應有部分，己○○不得單獨起訴請求；庚○○於租約屆滿前之八
    十六年十月間向全體共有人表示願意繼續承租，除被上訴人外，其餘共有人均同
    意出租，而於同年十月卅日訂立租約，承租系爭房屋應有部分六十分之五四．六
    六，庚○○與庚○○經營之順發公司均非無權占有系爭房屋；被上訴人之行為致
    系爭房屋其他共有人及基地所有權人無法收取租金，有違誠信原則；被上訴人依
    租約第十三條請求庚○○給付違約金，已足填補其損害，又向順發公司請求損害
    賠償或不當得利，顯係重複請求等語資為抗辯。
二、按所有人對於無權占有或侵奪其所有物者，得請求返還之。對於妨害其所有權者
    ，得請求除去之；有妨害其所有權之虞者，得請求防止之。各共有人對於第三人
    ，得就共有物之全部為本於所有權之請求。但回復共有物之請求，僅得為共有人
    全體之利益為之。民法第七百六十七條、第八百二十一條分別定有明文。所謂全
    體共有人之利益，應係指客觀之法律上利益而言，至各共有人主觀上有無行使回
    復共有物請求權之意思，則非所問（最高法院五十八年度台上字第八七二號判例
    意旨參照）。系爭房屋原屬被上訴人與戊○○、甲○○、丁○○、丙○○、辛○
    ○、乙○○、周王清花分別共有，己○○、壬○○○各有應有部分六十分之一、
    六十分之四，有建物登記簿謄本在卷可稽。被上訴人請求上訴人將系爭房屋返還
    被上訴人及其他共有人全體，依客觀上之法律利益觀之，即屬有利於全體共有人
    ，依上開說明，即毋庸問其他共有人有無相反之意思。至周王清花於八十六年二
    月九日死亡，所遺應有部分六十分之一應由己○○、辛○○、乙○○共同繼承而
    公同共有，此部分與己○○、壬○○○之應有部分各六十分之一、六十分之四及
    其他共有人之應有部分，仍屬分別共有關係，己○○就系爭房屋之應有部分六十
    分之一不受影響，自得基於其對系爭房屋之應有部分六十分之一，以共有人之地
    位，為共有人全體之利益起訴。而被上訴人既為系爭房屋之共有人，其本於共有
    權拒絕同意出租系爭房屋，難認係濫用權利。
三、遷讓房屋部分：
  (一)被上訴人主張庚○○向其及其他共有人戊○○等承租系爭房屋，租期自八十一年
    一月一日起至八十六年十二月三十一日止，其在租期屆期前，先後於八十五年六
    月三日、八十六年十月十五日以郵局存證信函通知上訴人租期屆滿不再續租之事
    實，業據提出建物登記簿謄本、租賃契約書、存證信函在卷可稽，且為上訴人所
    不爭執，堪信為真實。庚○○辯稱其於租約屆滿前之八十六年十月卅日與除被上
    訴人以外之其他共有人均同意繼續出租，已另簽訂租約，由庚○○承租系爭房屋
    應有部分六十分之五四．六六，亦據提出被上訴人不爭執之租賃契約書為憑，堪
    予採信。惟被上訴人主張其他共有人之出租行為未徵得其同意等語。按共有物，
    除契約另有訂定外，由共有人共同管理之，為民法第八百二十條第一項所明定。
    共有物之出租，屬共有物之管理行為，自應由共有人共同為之（最高法院七十九
    年五月廿九日七十九年度第二次民事庭會議決議意旨參照），上訴人未舉證證明
    其與被上訴人以外之其他共有人成立之租賃契約係經被上訴人同意，對於被上訴
    人自不生效力。兩造租約既因租期屆滿而終止，被上訴人請求庚○○返還系爭房
    屋予共有人全體，自非無據。
  (二)被上訴人主張順發公司無權占有系爭房屋，利用系爭房屋經營「華美飯店」之事
    實，為順發公司所不爭執，並經原法院履勘現場屬實，囑託台北市古亭地政事務
    所測量，製有複丈成果圖在卷可稽。被上訴人之主張，堪予採信。被上訴人本於
    對系爭房屋之之共有權，依民法第七百六十七條規定請求順發公司返還系爭房屋
    予被上訴人及其他共有人全體，亦非無據。
四、違約金部分：
    依被上訴人與庚○○之租賃契約第三條約定：「租金．．．第五、六年每月新台
    幣參拾肆萬元．．．。」第十三條約定：「乙方（即庚○○）於租約終止或租約
    屆滿，而不交還甲方  (即出租人等)時，自終止租約或租約屆滿翌日起，按應支
    付之租金一倍計算違約金。」庚○○於租期屆滿後未依約返還系爭房屋，被上訴
    人自得向庚○○請求給付違約金。關於其金額，上開契約係約定按租金之一倍計
    算，亦即應按原約定之租金數額給付，尚屬相當。本件出租系爭房屋，係約定由
    各共有人按應有部分之比例收取租金，為庚○○所不爭執，被上訴人己○○、周
    林玉秀就系爭房屋各有應有部分六十分之一、六十分之四，每月分別可得租金五
    千六百六十六元（340,000X1/60=5,666）、二萬二千六百六十六元（340,000X4/
    60=22,666）。則己○○、周林玉秀分別請求庚○○自八十七年一月一日起至遷
    讓返還之日止按每月給付五千六百六十六元、二萬二千六百六十六元之違約金，
    即無不合，超過部分之請求，於法無據。關於違約金給付日期，被上訴人與庚○
    ○間並無約定應於何時給付，被上訴人請求庚○○於每月一日給付該月份之違約
    金，並無依據。又其給付既無約定日期，應於催告後始發生遲延責任，查本件起
    訴狀繕本係於八十七年二月廿三日送達庚○○，而被上訴人係請求按月給付遲延
    利息。則關於八十七年一月一日至八十七年二月廿三日止之違約金，己○○、壬
    ○○○各一萬零三百十二元、四萬一千二百九十六元，均應自八十七年二月廿四
    日起算遲延利息，其餘部分即自八十七年二月二十四日以後各該月份之違約金，
    被上訴人尚未催告（按起訴狀之催告，對尚未發生之違約金部分，不生催告之效
    力。），庚○○不負遲延責任，被上訴人不得請求遲延利息。
五、損害賠償部分：
    按無權占有他人所有之房屋，使所有人無法使用該房屋，依一般社會之認知，對
    所有人而言，受有相當於租金之損害，被上訴人依侵權行為法則請求順發公司按
    相當於租金賠償損害，尚非無據。茲就被上訴人請求之金額、利息及順發公司應
    給付之日期如下：
  (一)順發公司自八十七年一月一日起無權占有系爭房屋，被上訴人依侵權行為法則請
    求該公司相當於租金之損害，即按每月給付己○○、壬○○○各五千六百六十六
    元、二萬二千六百六十六元，即非無據。
  (二)關於損害賠償之給付日期，兩造並無約定應於何時為之。被上訴人請求順發公司
    應於每月一日為之，並無依據。
  (三)關於損害賠償之利息部分，本件損害賠償，並未約定給付之日期，被上訴人請求
    順發公司於每月一日給付該月份之損害金，尚屬無據。又其給付既無約定日期，
    應於催告後始發生遲延責任，查本件起訴狀繕本係於八十七年二月廿三日送達順
    發公司，則關於八十七年一月一日至八十七年二月廿三日止之損害金，己○○、
    壬○○○各一萬零三百十二元、四萬一千二百九十六元，均應自八十七年二月廿
    四日起算遲延利息，其餘部分即自八十七年二月二十四日以後各該月份之損害金
    ，被上訴人既尚未催告，（按起訴狀之催告，對尚未發生之損害金部分，不生催
    告之效力。）順發公司不負遲延責任，被上訴人不得請求遲延利息。
六、不當得利部分：
    被上訴人另按不當得利法則請求順發公司返還不當得利，與上開依侵權行為法則
    請求部分屬重疊訴之合併，被上訴人就依侵權行為法則請求應予准許之上開損害
    金及利息部分，就不當得利之請求，毋庸再予審酌。關於不應准許之損害金給付
    日期部分，被上訴人依不當得利法則請求，亦因其並無約定給付日期，被上訴人
    請求於每月一日給付，亦不應准許。
七、綜上所述，被上訴人本於對系爭房屋之共有權，依租約終止後之返還租賃物請求
    權，及民法第七百六十七條規定，分別向庚○○、順發公司請求返還系爭房屋予
    被上訴人及其他共有人全體，均無不合，應予准許。就此部分，庚○○與順發公
    司均負返還義務，原法院依被上訴人之請求，於其聲明範圍內判命由庚○○或順
    發公司履行，並無不當。上訴意旨指摘此部分原判決不當，求予廢棄改判，為無
    理由。又被上訴人依租賃契約之約定請求庚○○給付違約金，原判決命庚○○給
    付如附表所示部分，並無不合。原審就此部分為上訴人敗訴之判決，並無違誤，
    應予維持。上訴意旨指摘此部分原判決不當，求予廢棄改判，為無理由。超過部
    分，被上訴人之請求，即非正當。原審就此部分為上訴人敗訴之判決，容有未洽
    。上訴意旨指摘此部分原判決不當，求予廢棄改判，為有理由。被上訴人依侵權
    行為或不當得利請求順發公司給付部分，原判決命順發公司給付如附表所示部分
    ，並無違誤。上訴意旨指摘此部分原判決不當，求予廢棄改判，為無理由。超過
    部分，於法無據，不應准許。原審就此部分為上訴人敗訴之判決，容有未洽。上
    訴意旨指摘此部分原判決不當，求予廢棄改判，為有理由。又上開庚○○應給付
    之違約金及順發公司應給付之損害金，被上訴人所為請求，依據之法律關係不同
    ，即不得認係重複。惟該違約金與損害金為不真正連帶關係，且經審判長闡明，
    被上訴人主張如原判決附表二所示之金額及利息其中與如原判決附表一所示同額
    部分屬不真正連帶關係  (見本院卷第七四一頁)，應屬減縮聲明。是庚○○與順
    發公司就該違約金與損害金，於其中一人給付時，該他人免為給付。
據上論結，本件上訴為一部有理由，一部無理由，依民事訴訟法第四百四十九條第一
項、第七十九條但書、第八十五條第一項前段，判決如主文。
中      華      民      國    八十九    年      四      月     十一     日
                                      民事第十四庭
                                          審判長法  官  張  劍  男
                                                法  官  蘇  芹  英
                                                法  官  陳  筱  珮
右正本係照原本作成。
上訴人如不服本判決，應於收受送達後二十日內向本院提出上訴書狀，其未表明上訴
理由者，應於提出上訴後二十日內向本院補提理由書狀（均須按他造當事人之人數附
繕本）上訴時應提出委任律師或具有律師資格之人之委任狀；委任有律師資格者，另
應附具律師及格證書及釋明委任人與受任人有民事訴訟法第四百六十六條之一第一項
但書或第二項（詳附註）所定關係之釋明文書影本。
被上訴人不得上訴。
中      華      民      國    八十九    年      四      月      十二    日
                                                書記官  紀  昭  秀
附註：
民事訴訟法第四百六十六條之一（第一項、第二項）：
對於第二審判決上訴，上訴人應委任律師為訴訟代理人。但上訴人或其法定代理人具
有律師資格者，不在此限。
上訴人之配偶、三親等內之血親、二親等內之姻親，或上訴人為法人、中央或地方機
關時，其所屬專任人員具有律師資格並經法院認為適當者，亦得為第三審訴訟代理人
。
附表：
庚○○或順發企業股份有限公司應給付：
一、被上訴人周玉琴部分：
  (一)一萬零三百十二元及自八十七年二月廿四日起至清償日止按年息百分之五計算之
    利息。
  (二)自八十七年二月廿四日起至遷讓原判決第一項所示房屋之日止，按每月五千六百
    六十六元計算之金額。
二、林周王秀部分：
  (一)四萬一千二百九十六元及自八十七年二月廿四日起至清償日止按年息百分之五計
    算之利息。
  (二)自八十七年二月廿四日起至遷讓原判決第一項所示房屋之日止，按每月二萬二千
    六百六十六元計算之金額。


司法院資訊處製作；財團法人民間司法改革基金會備份。
